臺灣桃園地方法院刑事判決　　　　　　　100年度訴字第686號
公　訴　人　臺灣桃園地方法院檢察署檢察官
被　　　告　鄭宗明
指定辯護人　本院公設辯護人林銘宏
被　　　告　邱政明
選任辯護人　宋志衡律師
上列被告因殺人未遂等案件，經檢察官提起公訴（100 年度調偵
字第283 號），本院判決如下︰
    主  文
鄭宗明犯恐嚇危害安全罪，處有期徒刑肆月，如易科罰金，以新
台幣壹仟元折算壹日。其餘被訴公然侮辱部分公訴不受理。
邱政明被訴部分公訴不受理。
    事  實
一、鄭宗明與邱政明均係桃園縣大溪鎮中新里之里民，2 人於民
    國99年9 月21日晚間10時30分許（起訴書誤載為20時許，應
    予更正），在桃園縣大溪鎮○○路大溪農會中新分部旁之騎
    樓，因彼此支持之里長人選不同而發生口角，鄭宗明當場辱
    罵邱政明，邱政明聞言，亦持安全帽丟向鄭宗明頭部（鄭宗
    明所涉公然侮辱罪及邱政明所涉傷害罪部分，均因撤回告訴
    而為公訴不受理之諭知，詳如後述）。鄭宗明不堪當眾被毆
    受辱，返家後自廚房取菜刀1 把，於翌（22）日凌晨零時左
    右（起訴書誤載為零時30分許，應予更正），前往桃園縣大
    溪鎮中新里3 鄰中庄山9 號邱政明住處，見邱政明在住處
    騎樓下洗滌物品，竟基於恐嚇之犯意，持菜刀朝邱政明揮舞
    ，同時喊稱：「給你死」等語，以此加害生命、身體之事恐
    嚇邱政明，使邱政明心生畏懼，致生危害於安全。適因在旁
    邱政明之妻邱沈金蓮出聲示警，邱政明閃躲，而邱政明之子
    邱義雄在2 樓陽台聞聲亦隨即下樓到場，將鄭宗明制伏在地
    並奪取其手中之菜刀，於同日凌晨零時30分許，警方據報到
    場而悉上情，並扣得菜刀1 把。
二、案經邱政明訴由桃園縣政府警察局大溪分局報告臺灣桃園地
    方法院檢察署檢察官偵查起訴。
    理  由
壹、有罪部分
一、證據能力
  (一)按被告以外之人於審判外之言詞或書面陳述，除法律有規定
    者外，不得作為證據；又被告以外之人於審判外之陳述，雖
    不符合同法第159 條之1 至第159 條之4 之規定，但經當事
    人於審判程序同意作為證據，法院審酌該言詞陳述或書面陳
    述作成時之情況，認為適當者，亦得為證據。當事人、代理
    人或辯護人於法院調查證據時，知有第159 條第1 項不得為
    證據之情形，而未於言詞辯論終結前聲明異議者，視為有前
    項之同意，刑事訴訟法第159 條第1 項及第159 條之5 均有
    明文。經查：證人邱政明、邱沈金蓮、邱義雄於警詢中之證
    述，乃被告以外之人於審判外之陳述，屬傳聞證據，且被告
    鄭宗明及其指定辯護人已就上開供述證據能力表示爭執（見
    本院100 年度審訴字第832 號卷宗第42頁背面），然本院審
    酌上開供述雖屬傳聞證據，惟其警詢過程查無違法取證之瑕
    疵存在，且於本院審理中業已傳喚其等到庭以證人身分作證
    ，並准許被告及指定辯護人對於該等證人當庭及先前陳述進
    行詰問，此有本院審判筆錄在卷可考，即已賦予被告鄭宗明
    及指定辯護人對於該證人對質詰問機會，因之，參諸刑事訴
    訟法159 條規定之立法意旨原即在保障被告之對質詰問權以
    觀，該證人於審判外之警詢中所為之證述既已經被告及指定
    辯護人於審理中經交互詰問予以核實（最高法院97年度台上
    字第4941號判決要旨參照），則該等證人於審判外陳述與審
    判時所述意旨相符之部分，其屬傳聞證據之瑕疵，應已治癒
    ，業可認非仍屬傳聞，而已無依該條規定排除之必要，自有
    證據能力。至於下列所引用證人邱政明、邱沈金蓮、邱義雄
    於偵查中之證述，及證人沈世道於警詢及偵查中之證述、證
    人陳芳善於偵查中之證述，被告及指定辯護人於本院準備程
    序及審理時均不爭執其證據能力（見同上之審訴字卷第42頁
    背面），復未於言詞辯論終結前聲明異議，依刑事訴訟法第
    159 條之5 第2 項、第1 項規定，視為同意作為證據。本院
    並審酌上揭被告以外之人所為陳述作成之情況，均係出於自
    由意志，並無證明力顯然過低之情形，於偵訊亦經具結，符
    合法定要件，並無顯不可信之情狀，認均適當，應皆有證據
    能力。
  (二)本院下列所引用卷內之文書證據、證物之證據能力部分，並
    無證據證明係公務員違背法定程序所取得，且檢察官、被告
    、辯護人等於本院亦均未主張排除下列文書證據、證物之證
    據能力，且迄本院言詞辯論終結前均未表示異議，本院審酌
    前揭文書證據、證物並無顯不可信之情況與不得作為證據之
    情形，依刑事訴訟法第158 條之4 反面解釋及第159 條之4
    之規定，應認均有證據能力。
二、訊據被告鄭宗明於警詢、偵查及本院審理時均坦承：於99年
    9 月21日晚間10時30分許在大溪農會中新分部旁之騎樓與邱
    政明起口角，因不滿遭其持安全帽毆打，遂於翌（22）日凌
    晨零時左右持菜刀前往邱政明住處理論，持菜刀的目的是想
    要嚇嚇邱政明等情不諱（見偵卷第14至16頁、第60頁，本院
    卷第78至79頁），惟矢口否認有持菜刀朝邱政明揮舞並稱「
    給你死」等情。經查，被告鄭宗明與被害人邱政明於99年9
    月21日晚間10時30分許，在桃園縣大溪鎮○○路大溪農會中
    新分部旁之騎樓，因彼此支持之里長人選不同而發生口角，
    鄭宗明當場辱罵邱政明，邱政明亦持安全帽丟向鄭宗明頭部
    等情，業據證人邱政明、沈世道於警詢與偵查中證述及證人
    陳芳善於偵查中證述甚明（見偵卷第22頁、33頁、60頁、91
    頁、114 頁）。嗣被告鄭宗明於99年9 月22日凌晨零時左右
    持菜刀至被害人邱政明上揭住處，當時邱政明係背對著鄭宗
    明在洗滌物品，因邱政明之妻邱沈金蓮在旁見狀出聲喊「有
    人要殺你」等語，邱政明起身回頭，鄭宗明喊稱：「給你死
    」，並持菜刀由上往下揮下，揮了3 次，邱政明均閃躲，過
    程中仍遭鄭宗明以菜刀傷及眉心而受有臉部撕裂傷之傷害（
    此部分不另為不受理之諭知，詳如後述），而邱政明之子邱
    義雄當時在2 樓陽台，聞聲不出1 、2 分鐘內即趕赴1 樓現
    場，見邱政明與鄭宗明拉扯，邱義雄遂將鄭宗明壓制在地並
    奪取其手中菜刀等情，亦據證人邱政明、邱沈金蓮、邱義雄
    於警詢、偵查及本院審理中證述明確（見偵卷第23頁、27頁
    、29至31頁、60頁、92頁至94頁；本院卷第41頁至53頁），
    且有現場位置照片及扣案菜刀照片共7 張附卷可稽（見偵卷
    第43至46頁），並有被告鄭宗明當日所持之菜刀1 把扣案足
    憑，被告鄭宗明之自白與事實相符，堪以採信，至其否認部
    分要屬避重就輕之詞，則不足採。至於起訴書誤以鄭宗明與
    邱政明於農會旁起口角衝突之時間為99年9 月21日晚間8 時
    許，另誤以警方到場查獲之時間99年9 月22日凌晨零時30分
    許為被告鄭宗明持刀至被害人住處犯罪之行為時點，均有未
    恰，應予更正如前所述，併此敘明。綜上，本件事證明確，
    被告鄭宗明之犯行堪以認定，應依法論科。
三、核被告鄭宗明所為，係犯刑法第305 條恐嚇危害安全罪。檢
    察官雖未於起訴書中引用該恐嚇危害安全罪之條文，然已於
    犯罪事實欄載明『持菜刀揮，同時並喊稱: 「給你死」』之
    犯罪事實，該部分業經起訴，且本院審理時亦補充增列該條
    文，並依刑事訴訟法第95條規定踐行告知程序，無礙於被告
    鄭宗明防禦權之行使，自應予以審究。爰審酌被告鄭宗明僅
    因細故，即持菜刀攻擊他人，法治觀念淡薄，犯罪之動機、
    目的及使用之手段均屬可議，並對被害人邱政明之生命、身
    體安全造成危害，惟其犯後業與被害人邱政明達成和解，並
    已履行部分賠償，態度尚可，兼衡以其生活狀況、智識程度
    等一切情狀，量處如主文所示之刑，並諭知易科罰金之折算
    標準，以示懲儆。扣案之菜刀1 把，雖係被告鄭宗明供犯本
    罪所用之物，惟訊據被告鄭宗明於審理時供稱：該把菜刀為
    家中廚房之物，為其妻所購買等語（見本院卷第75頁背面）
    ，是尚乏證據足資認定該把菜刀屬被告鄭宗明所有之物，爰
    不予宣告沒收。
貳、不另為公訴不受理之諭知部分
一、公訴意旨另以：鄭宗明明知持菜刀刀刃砍向他人頭、頸及背
    部，可能傷及他人重要動脈血管甚而造成失血過多死亡之結
    果，竟基於殺人之犯意，於99年9 月22日凌晨0 時左右（起
    訴書誤載為零時30分許，應予更正），持菜刀至桃園縣大溪
    鎮中新里3 鄰中庄山9 號邱政明住處外，除有前開有罪部
    分之行為外，並持菜刀往邱政明揮砍，邱政明為求自衛即出
    手向鄭宗明奪刀，2 人因而發生拉扯，惟過程中邱政明仍遭
    鄭宗明以菜刀傷及眉心而受有臉部撕裂傷之傷害，邱政明之
    子邱義雄在屋內聞聲隨即到場與邱政明共同奪取鄭宗明手中
    之菜刀，嗣邱義雄將鄭宗明壓制在地並奪取其手中菜刀後將
    之丟在一旁，鄭宗明之殺人犯行始未遂，因認被告鄭宗明所
    為，係犯刑法第271 條第2 項、第1 項之殺人未遂罪嫌。
二、按犯罪事實應依證據認定之，無證據不得認定犯罪事實，刑
    事訴訟法第154 條第2 項定有明文。此所謂認定犯罪事實之
    證據，無論其為直接或間接證據，均須達於通常一般人均不
    致有所懷疑，而得確信其為真實之程度，始得據為有罪之認
    定，若其關於被告是否犯罪之證明未能達此程度，而有合理
    性懷疑之存在，致使無法形成有罪之確信，根據「罪證有疑
    、利於被告」之證據法則，即不得遽為不利被告之認定（最
    高法院29年度上字第3105號、40年度台上字第86號、76年度
    台上字第4968號判例參照）。又殺人與傷害之區別，應以有
    無殺意為斷，其受傷之多寡，及是否為致命部位，有時雖可
    藉為認定有無殺意之心證，究不能據為絕對標準（最高法院
    18年上字第1309號判例、19年上字第718 號判例參照）。至
    於殺人犯意之存否，固係隱藏於行為人內部主觀之意思，且
    此意思可能係存在有相當之時間，亦可能係在下手之際方產
    生，惟不論係何種情況均須以積極並確實之證據證明之，方
    足以認定之。亦即該項殺人或傷害之主觀犯意認定，仍須參
    酌各方面直接、間接證據，例如被害人傷痕之多寡、受傷之
    處是否即為致命部位、傷勢輕重程度、加害人下手當時及其
    後之情形、所用凶器為何，除此之外，尚應深入觀察行為人
    與被害人之關係、衝突之起因、行為當時所受之刺激等各項
    因素綜合予以研析。
三、本件公訴人起訴被告鄭宗明涉犯殺人未遂罪嫌，係以被告鄭
    宗明自承當晚持菜刀前往找邱政明理論等情，且有證人邱政
    明、邱沈金蓮、邱義雄於警詢及偵查中之證述、菜刀1 把扣
    案及卷附邱政明之診斷證明書、傷勢照片各1 份為據。訊據
    被告鄭宗明固坦承於上揭時、地持菜刀前往邱政明住處找邱
    政明理論等情不諱，惟堅決否認有殺人未遂之犯行，辯稱：
    因為當晚在農會前遭邱政明毆打，氣不過，就回家拿了菜刀
    要找邱政明理論，他家的人都很高大，且伊在農會就已經被
    打，所以帶菜刀助膽，也要嚇他，但沒有要殺邱政明的意思
    ，伊也不清楚邱政明眉心間的傷是如何造成的等語。經查：
  (一)本件被告鄭宗明當日所持之菜刀，雖係可供傷人之利器，然
    依卷附診斷證明書及照片所示，告訴人邱政明之傷勢為位於
    眉心間之臉部撕裂傷2 公分（見偵卷第41頁、47頁上方照片
    ），係皮肉外傷，且其於99年9 月22日凌晨零時54分前往恩
    主公醫院急診，到院方式為自行走入，檢傷分級為第四級，
    昏迷指數為正常人之指數即滿分15分，意識及生理徵候均穩
    定，就診後同日凌晨3 時左右即結束診療離院，亦有財團法
    人恩主公醫院99年11月9 日(99)恩醫事字第1771號函暨所附
    邱政明該次就診之病歷摘要及急診病歷1 份附卷可參（見偵
    卷第103 至107 頁），佐以證人邱政明於檢察官訊問時證述
    ：其中一次沒有完全閃躲，揮到眉心，不過可能係刀背，不
    是刀刃揮到眉心等語（見偵卷第60頁所載），再參酌邱政明
    眉心傷勢之照片，傷口係呈不規則之撕裂，且傷口甚淺且小
    ，是否果係菜刀銳利之刀刃或刀尖部分所造成之割裂傷，尚
    非無疑，且碰觸力道顯然不大，可見被告鄭宗明持菜刀對邱
    政明揮舞，僅其中一下碰觸及邱政明身體眉心，邱政明該眉
    心間之傷勢僅皮肉外傷且傷口淺小，並非有致命之危險，且
    所遭侵害之強度非重，是由該傷勢程度以觀，難遽認被告鄭
    宗明主觀上係出於殺人犯意而為。至於診斷證明書及病歷資
    料所載邱政明右膝、左腕之擦傷，長寬分別為2x2 公分、3x
    2 公分等情，證人邱政明於本院審理中已敘明其右膝蓋、左
    手腕之傷係拉扯時受傷等語（見本院卷第44頁背面），可見
    邱政明此部分傷勢係與鄭宗明拉扯所致，並非菜刀之刀傷，
    亦不能證明被告鄭宗明有殺人之犯意。
  (二)再查，被告鄭宗明於99年9 月22日凌晨零時左右持菜刀至邱
    政明上揭住處，當時邱政明係背對著鄭宗明在洗滌物品，因
    邱政明之妻邱沈金蓮在旁見狀出聲喊「有人要殺你」等語，
    邱政明起身回頭，鄭宗明喊稱：「番仔明，給你死」，並持
    菜刀由上往下揮下，揮了3 次，邱政明均閃躲，過程中仍遭
    鄭宗明以菜刀傷及眉心而受有臉部撕裂傷之傷害，而邱政明
    之子邱義雄當時在2 樓陽台，聞聲不出1 、2 分鐘內即趕赴
    1 樓現場，見邱政明與鄭宗明拉扯，邱義雄遂將鄭宗明壓制
    在地並奪取其手中菜刀等情，固經證人邱政明、邱沈金蓮、
    邱義雄於警詢、偵查及本院審理時證述明確，並有邱政明之
    診斷證明書1 紙及傷勢照片1 張附卷可稽，惟證人邱沈金蓮
    亦證稱：邱政明轉身閃過鄭宗明的揮砍，但鄭宗明還是拿著
    菜刀亂揮，沒有瞄準特別部位，就是亂砍等語（見偵卷第92
    頁），是依上揭過程以觀，並參諸邱政明所受傷勢，從被告
    鄭宗明到告訴人邱政明住處至邱義雄將菜刀奪下，中間至少
    有約1 分鐘左右之間隔，倘被告鄭宗明果係出於殺人之決意
    而持菜刀用力劈砍或全力追趕攻擊，當不致僅生上開傷害而
    已。參以被告鄭宗明與告訴人邱政明均為桃園縣大溪鎮中新
    里之里民，且如前述，2 人稍早僅因彼此支持之里長人選不
    同之細故而起口角爭執，並非深仇大恨，是縱可認被告鄭宗
    明知悉其持菜刀揮舞一事有致人成傷之可能，惟其主觀上是
    否有欲置告訴人邱政明於死亡之決意而可認係基於殺人故意
    而為，並非無疑。檢察官所舉證據，不足證明被告鄭宗明確
    有公訴意旨所指殺人未遂之犯行，此外，復查無他積極證據
    足資證明被告有何前揭犯行，就其所為，難遽以殺人未遂罪
    相繩。
  (三)惟依被告鄭宗明當日之行為動機、所持菜刀係刀刃銳利之物
    及告訴人邱政明受傷之程度，被告鄭宗明當可預見持刀朝他
    人人身揮擊會造成受傷之結果，是被告鄭宗明於行為時應具
    有傷害之主觀犯意至明，就被告鄭宗明持菜刀攻擊邱政明造
    成其眉心受有撕裂傷一事，核其所為，應係犯刑法第277 條
    第1 項傷害罪，起訴意旨認係犯刑法第271 條第2 項、第1
    項殺人未遂罪，容有未洽，惟此二罪之基本事實同一，本院
    自得就起訴之犯罪事實，變更檢察官所引適用之法條。再按
    刑法第277 條第1 項之罪，依同法第287 條前段之規定，須
    告訴乃論；而告訴乃論之罪，告訴人於第一審辯論終結前，
    得撤回其告訴；又告訴經撤回者，法院應諭知不受理之判決
    ，刑事訴訟法第238 條第1 項、第303 條第3 款定有明文。
    查告訴人邱政明於本院審理時就此部分撤回對被告鄭宗明之
    告訴（見本院卷第73頁背面及第84頁），本應就此部分諭知
    公訴不受理。惟此傷害罪與前揭經論罪科刑之恐嚇罪間，有
    實害犯與危險犯之關係而為實質上一罪，故就所犯傷害罪部
    分，不另為不受理之諭知。末按刑事判決得就起訴之犯罪事
    實，變更檢察官起訴所引應適用之法條者，以科刑或免刑判
    決為限，不受理判決無適用刑事訴訟法第300 條之餘地（最
    高法院71年度台上字第6600號、95年度台上字第4636號判決
    參照），本件就被告鄭宗明涉犯傷害罪部分，既不另為不受
    理諭知，自無庸援引刑事訴訟法第300 條之規定變更起訴法
    條，併此敘明。
參、公訴不受理部分
一、公訴意旨略以：鄭宗明、邱政明於99年9 月21日晚間10時30
    分許（起訴書誤載為20時，由本院予以更正），在桃園縣大
    溪鎮○○路大溪農會中新分部旁之騎樓，因彼此支持之里長
    人選不同而發生口角，鄭宗明竟基於公然侮辱之犯意，當場
    以台語稱：「番仔明，幹你娘」等語辱罵邱政明。邱政明聞
    言，竟基於傷害之犯意，持安全帽丟向鄭宗明頭部，造成鄭
    宗明受有頭部外傷之傷害。鄭宗明不堪當眾被毆受辱，於翌
    日凌晨零時左右，持菜刀至桃園縣大溪鎮中新里3 鄰中庄山
    腳9 號邱政明住處並朝邱政明揮舞（涉犯恐嚇罪部分已如前
    述），嗣邱政明與其子邱義雄共同奪取鄭宗明手中之菜刀後
    ，邱政明見鄭宗明已遭邱義雄壓制在地，竟基於傷害之犯意
    ，以腳踹鄭宗明胸部及腿部，造成鄭宗明受有右胸擦挫傷、
    右下肢擦挫傷等傷害。嗣警方據報到場處理，而獲上情。案
    經邱政明、鄭宗明提出告訴，認被告鄭宗明涉犯刑法第309
    條第1 項公然侮辱罪；被告邱政明先後2 次涉犯刑法第277
    條第1 項傷害罪。
二、按告訴乃論之罪，告訴人於第一審辯論終結前，得撤回其告
    訴，又告訴經撤回者，法院應諭知不受理之判決，刑事訴訟
    法第238 條第1 項、第303 條第3 款定有明文。查被告鄭宗
    明被訴涉犯刑法第309 條第1 項公然侮辱罪，依同法第314
    條規定，須告訴乃論；被告邱政明被訴先後2 次涉犯刑法第
    277 條第1 項傷害罪，依同法第287 條前段規定，均須告訴
    乃論。茲因告訴人邱政明、鄭宗明於本院審理中達成和解，
    告訴人邱政明撤回對被告鄭宗明之告訴，告訴人鄭宗明亦撤
    回對被告邱政明之告訴（見本院卷第73頁背面及83、84頁）
    ，揆諸前揭說明，本院就此部分自應皆諭知不受理之判決。
據上論斷，應依刑事訴訟法第299 條第1 項前段、第303 條第3
款，刑法第305 條、第41條第1 項前段，刑法施行法第1 條之1
第1 項、第2 項前段，判決如主文。
本案經檢察官余怡寬到庭執行職務。
中    華    民    國   100    年    11    月    16    日
                  刑事第一庭  審判長法  官  謝順輝
                                    法  官  俞力華
                                    法  官  許曉微
以上正本證明與原本無異。
如不服本判決應於收受判決後10日內向本院提出上訴書狀，並應
敘述具體理由。其未敘述上訴理由者，應於上訴期間屆滿後20日
內向本院補提理由書( 均須按他造當事人之人數附繕本) 「切勿
逕送上級法院」。
                                    書記官  陳孟君
中    華    民    國   100    年    11    月    16    日
附錄本案論罪科刑依據之法條：
中華民國刑法第305條（恐嚇危害安全罪）
以加害生命、身體、自由、名譽、財產之事，恐嚇他人致生危害
於安全者，處2 年以下有期徒刑、拘役或3 百元以下罰金。